臺灣高雄地方法院刑事判決　　　　　　　　　　　　　九十年度易字第三三二五號
　　公　訴　人　臺灣高雄地方法院檢察署檢察官
　　被　　　告　乙○○
右列被告因侵占案件，經檢察官提起公訴（八十九年度調偵字第三八三號），本院判
決如左：
    主  文
乙○○無罪。
    理  由
一、公訴意旨略以：被告乙○○意圖為自己不法之所有，並基於概括犯意，於民國八
    十五年十一月二十日及八十六年七月五日在高雄市左營區○○○路一一一巷六號
    九樓住處招募民間互助會，會期分別自八十五年十一月二十日起至八十八年四月
    二十日止共三十會及八十六年七月五日起至八十八年三月五日止共二十一會，每
    會各新台幣（下同）一萬元，約定分別於每月二十日、五日在乙○○之上開住處
    開標一次，並以告訴人甲○○等人為會員，詎乙○○竟利用擔任會首之便，將告
    訴人於八十八年二月五日得標之會款共計五十萬餘元，於收受後侵占入己，致告
    訴人受有會款之損失，因認被告乙○○涉有侵占犯嫌。
二、按犯罪事實，應依證據認定之，無證據不得推定其犯罪事實；又不能證明被告犯
    罪者，應諭知無罪之判決，刑事訴訟法第一百五十四條、第三百零一條第一項分
    別定有明文。次按刑法第三百三十五條第一項侵占罪之成立，係以意圖為自己或
    第三人不法所有，而侵占自己持有他人之物為要件。再按民間互助會除有特別約
    定外，均僅係會首與各會員間成立契約關係，不論何人得標，會首對於已領取會
    款之會員（即一般所謂死會），均得請求給付該次應繳會款，最高法院七十六年
    度台上字第四九八九號判決可資參照；換言之，會首係依契約向各會員收取應繳
    之會款後，復依契約將所收會款交付得標會員，並非受得標會員之委託代為收取
    會款，且會首對所收會款有所有權，僅日後需依約給付得標會員而已，尚非代得
    標會員持有保管該會款，合先敘明。
三、訊據被告乙○○對於其未將會款交付告訴人甲○○之事實固坦承不諱，惟堅決否
    認有何侵占犯行，辯稱係因部分會員倒會，才會一時週轉不靈，其並未侵占會款
    等語。經查，本件被告所招募之二互助會均因遭會員倒會，被告無力墊繳會款遂
    中途止會，並於止會時開立本票予告訴人等活會會員一節，業據告訴人指訴綦詳
    ，復有卷附互助會會單影本二紙及本票影本七紙在卷可稽，而被告於向其他死會
    會員收取會款後，因週轉不靈而將會款先交給其他會員等情，亦經被告供述明確
    ，且為告訴人所不否認，揆諸首開說明，被告對所收會款既有所有權，其事後縱
    未依約交付得標之告訴人，亦僅屬民事上債務不履行之問題，與侵占罪之構成要
    件尚屬有間。此外，復查無其他積極證據足資證明被告有何侵占犯行，爰依法諭
    知無罪之判決。
據上論斷，應依刑事訴訟法第三百零一條第一項，判決如主文。
中        華        民        國    九十一    年    四      月    十    日
                                          臺灣高雄地方法院刑事第一庭
                                              審判長法  官    林  水  城
                                                    法  官    陳  玉  聰
                                                    法  官    謝  雨  真
右正本證明與原本無異。
如不服本判決，應於判決送達後十日內，向本院提出上訴狀。
                                                    書記官    陳  威  志
中    華    民    國      九十一      年      四      月      十      日
